臺灣高等法院刑事判決
110年度上訴字第269號
上  訴  人  
即  被  告  翁鶴年


選任辯護人  楊安騏律師
上列上訴人因毒品危害防制條例等案件，不服臺灣桃園地方法院
109年度訴字第905號，中華民國109年11月26日第一審判決（起
訴案號：臺灣桃園地方檢察署109年度偵字第22020號），提起上
訴，本院判決如下：
    主  文
原判決關於販賣第二級毒品及定應執行刑、沒收部分均撤銷。
翁鶴年犯如附表所示之罪，各處如附表所示之刑及沒收。應執行
有期徒刑參年伍月。
    事  實
一、翁鶴年明知甲基安非他命係毒品危害防制條例列管之第二級
    毒品，不得持有及販賣，仍為下列行為：
  ㈠翁鶴年意圖營利，基於販賣第二級毒品甲基安非他命之犯意
    ，於民國108年11月11日下午5時5分許，以其所有之門號000
    0000000號行動電話與黃百鏗持用門號0000000000號行動電
    話聯繫後，於同日晚間8時許，在桃園市○○區○○路000巷00弄
    0○0號住處，以新臺幣（下同）1000元之對價販賣甲基安非
    他命1公克予黃百鏗，並當場收取價金1000元。
  ㈡翁鶴年意圖營利，基於販賣第二級毒品甲基安非他命之犯意
    ，於109年5月1日晚間7時20分許，以其所有之門號00000000
    00號行動電話與黃百鏗持用門號0000000000號行動電話聯繫
    後，於同日晚間9時36分許，在上址住處，以1000元之對價
    販賣甲基安非他命1公克予黃百鏗，並當場收取價金1000元
    。
　㈢翁鶴年意圖營利，基於販賣第二級毒品甲基安非他命之犯意
    ，於109年5月28日晚間8時55分許，以其所有之門號0000000
    000號行動電話與黃百鏗持用門號0000000000號行動電話聯
    繫後，於同日晚間10時9分許，在上址住處，以1000元之對
    價販賣甲基安非他命1公克予黃百鏗，並當場收取價金1000
    元。
　㈣翁鶴年意圖營利，基於販賣第二級毒品甲基安非他命之犯意
    ，於109年6月28日晚間10時13分許，以其所有之門號000000
    0000號行動電話與黃百鏗持用門號0000000000號行動電話聯
    繫後，於同日晚間10時48分許，在上址住處，以1000元之對
    價販賣甲基安非他命1公克予黃百鏗，並當場收取價金1000
    元。　
  ㈤嗣於109年7月15日上午11時45分許為警執行拘提，徵得翁鶴
    年同意，在上址執行搜索，扣得甲基安非他命5包（含袋重4
    .33公克）、電子秤1台、行動電話1具（含門號0000000000
    號通話晶片卡1枚）。
二、案經臺中市政府警察局第四分局移送臺灣桃園地方檢察署檢
    察官偵查起訴。
    理  由
壹、程序部分：
一、本院審理範圍：
　　本件檢察官以被告翁鶴年犯販賣第二級毒品（共四罪）、轉
    讓禁藥（一罪）提起公訴，原審均為有罪之判決，被告不服
    提起上訴後，於110年3月10日就所犯轉讓禁藥罪部分撤回上
    訴（本院卷第97頁），此部分業已確定，本院應以被告被訴
    販賣第二級毒品（共四罪）部分為審理範圍，合先敘明。
二、證據能力：　　　　　
    本件認定犯罪事實所引用之證據，皆無證據證明係公務員違
    背法定程序所取得，又檢察官、被告及辯護人於本院準備程
    序、審理時均同意作為證據（本院卷第62至64、89至91頁）
    ，復經審酌該等證據製作時之情況，尚無顯不可信與不得作
    為證據之情形，亦無違法不當與證明力明顯過低之瑕疵，且
    與待證事實具有關聯性，認為以之作為證據應屬適當，依刑
    事訴訟法第158條之4反面解釋及第159條之5規定，認均有證
    據能力。
貳、實體部分：
一、認定犯罪事實之證據及理由：
  ㈠上揭事實，業據被告於偵查中羈押訊問、原審及本院審理時
    坦承不諱（臺灣桃園地方檢察署109 年度偵字第22020號偵
    查卷宗【下稱偵卷】第263至265頁、原審卷㈠第32頁、原審
    卷㈡第24至26、78、81頁、本院卷第61、93頁），核與證人
    黃百鏗於檢察官訊問時具結證述之情節相符（偵卷第225至2
    29頁），且有甲基安非他命5包、電子秤1台、行動電話1具
    （含門號0000000000號通話晶片卡1枚）扣案，及臺中市政
    府警察局第四分局搜索扣押筆錄、扣押物品目錄表、採證照
    片附卷可資佐證（偵卷第65至69、74至80頁）。復經臺中市
    政府警察局第四分局依臺灣桃園地方法院核發之通訊監察書
    ，對被告所有之門號0000000000號行動電話執行通訊監察，
    製有通訊監察譯文在卷足稽（偵卷第47至51、127至146頁）
    。又上開扣案毒品經依化學呈色法、氣相層析質譜儀法鑑定
    結果，確含甲基安非他命成分，驗餘含袋重4.323公克，亦
    有衛生福利部草屯療養院109年7月27日草療鑑字第10907003
    34號鑑驗書存卷為憑（偵卷第283頁）。以上俱徵被告前揭
    任意性自白與事實相符，堪信為真。
　㈡販賣毒品係政府嚴予查緝之違法行為，政府一向查禁森嚴並
    重罰不寬貸，且毒品可任意分裝或增減其份量，販賣毒品之
    行為亦無一定之公定價格，每次買賣之價格隨供需雙方之資
    力或關係之深淺或需求之數量、貨源之充裕與否、販賣者對
    於資金需求殷切與否、對行情認知，以及政府查緝之態度，
    進而為各種風險評估，機動的調整，有各種不同標準，並非
    一成不變，惟販賣者從各種「價差」或係「量差」謀取利潤
    方式，或有差異，其所圖利益之非法販賣行為目的則屬相同
    。況且毒品之價格不低，取得不易，凡為販賣之不法行為者
    ，苟無利可圖，應無甘冒持有毒品遭查獲之極大風險，無端
    將其出售，是其從中賺取買賣差價或量差牟利之意圖及事實
    ，應屬符合論理法則且不違背社會通常經驗之合理判斷，且
    被告於原審審理時坦承：我賣甲基安非他命給黃百鏗，1公
    克1000元大約可以賺100元、200元等語（原審卷㈡第81頁）
    。從而，被告販賣第二級毒品甲基安非他命，從中賺取差價
    之營利意圖及事實，至臻灼然。
  ㈢綜上，本件事證明確，被告犯行堪予認定，應依法論科。　
二、被告行為後，毒品危害防制條例第4條第2項、第17條第2項
    規定，業經總統於109年1月15日華總一義字第10900004091
    號令修正公布，自109年7月15日起施行。修正後毒品危害防
    制條例第4條第2項規定將販賣第二級毒品罪之法定刑由「無
    期徒刑或7年以上有期徒刑，得併科新臺幣1000萬元以下罰
    金」，提高為「無期徒刑或10年以上有期徒刑，得併科新臺
    幣1500萬元以下罰金」，第17條第2項規定則修正為「犯第4
    條至第8條之罪於偵查及歷次審判中均自白者，減輕其刑」
    ，增加減刑之要件，排除未於事實審各審級均自白犯罪之被
    告，適用該條規定減刑。是經比較新舊法結果，修正後之規
    定對被告並非有利，依刑法第2條第1項前段規定，應適用修
    正前之毒品危害防制條例規定。　
三、論罪：
　㈠核被告所為，均係犯修正前毒品危害防制條例第4 條第2 項
    之販賣第二級毒品罪（共四罪）；其因販賣而持有第二級毒
    品甲基安他命之低度行為，為販賣之高度行為所吸收，均不
    另論罪。
  ㈡被告前後四次販賣第二級毒品犯行，犯意各別，行為互殊，
    應予分論併罰。
　㈢被告就本件販賣第二級毒品犯行，於偵查及審理中均自白犯
    罪（偵卷第263至265頁、原審卷㈠第32頁、原審卷㈡第24至26
    、78、81頁、本院卷第61、93頁），應依修正前毒品危害防
    制條例第17條第2項規定，各減輕其刑。
  ㈣又刑之量定，為求個案裁判之妥當性，法律固賦予法院裁量
    權，但此項裁量權之行使，除應依刑法第57條規定，審酌行
    為人及其行為等一切情狀，為整體之評價，並應顧及比例原
    則與平等原則，使罪刑均衡，輕重得宜，以契合社會之法律
    感情。又刑法第59條規定犯罪之情狀可憫恕者，得酌量減輕
    其刑，其所謂「犯罪之情狀」，與同法第57條規定科刑時應
    審酌之一切情狀，並非有截然不同之領域，於裁判上酌減其
    刑時，應就犯罪一切情狀（包括第57條所列舉之10款事項）
    ，予以全盤考量，審酌其犯罪有無可憫恕之事由（即有無特
    殊之原因與環境，在客觀上足以引起一般同情，以及宣告法
    定低度刑，是否猶嫌過重等等），以為判斷（最高法院95年
    度台上字第6157號判決意旨參照）。修正前販賣第二級毒品
    罪之法定刑為「無期徒刑或7 年以上有期徒刑，得併科新臺
    幣1000萬元以下罰金」，然同為販賣第二級毒品之人，其原
    因動機不一，犯罪情節未必盡同，或有大盤毒梟者，亦有中
    、小盤之分，甚或僅止於吸毒者友儕間為求互通有無之有償
    轉讓者亦有之，其販賣行為所造成危害社會之程度自屬有異
    ，法律科處此類犯罪，所設之法定最低本刑卻同為「7 年以
    上有期徒刑」，不可謂不重，於此情形，倘依其情狀處以較
    輕之徒刑，即足以懲儆，並可達防衛社會之目的者，自非不
    可依客觀之犯行與主觀之惡性二者加以考量其情狀，是否有
    可憫恕之處，適用刑法第59條之規定酌量減輕其刑，期使個
    案裁判之量刑，能斟酌至當，符合比例原則。經查，被告於
    偵查及審理時供稱：我和黃百鏗是相識約20年的朋友，因為
    我的毒品上手是黃百鏗的朋友，所以黃百鏗來找我跟我要毒
    品時，我才會賣給他等語（偵卷第265頁、原審卷㈡第26、78
    頁），與證人黃百鏗於檢察官訊問時證稱：我和被告認識20
    年，一直有聯絡，我知道被告有在用毒品，我也會幫他問甲
    基安非他命的價錢，我有向被告買甲基安非他命，但如果我
    手頭不方便，跟被告要一點毒品，他也會給我等語（偵卷第
    226、227頁），尚無二致，對照卷附通訊監察譯文所示，被
    告確曾聯繫黃百鏗請求代為詢問毒品價錢（偵卷第47頁）。
    佐以被告係以本人名義及真實住所申辦門號0000000000號行
    動電話，自104年4月24日起使用迄今，並未刻意掩飾身分，
    與一般毒販為避免遭監聽、查緝，每使用人頭號碼或頻繁更
    換門號之情形迥異，實則被告自108年11月6日起至109年7月
    15日經警執行監聽長達8個月，除黃百鏗外，確實未見有販
    賣毒品予其他人之情事，此觀卷附通聯調閱查詢單、通訊監
    察書、通訊監察譯文即明（偵卷第47至51、103、127至146
    頁），足認被告係因與黃百鏗認識多年，交誼匪淺，適其毒
    品來源為黃百鏗之友，乃與黃百鏗互通有無而為毒品交易，
    獲利微薄，不僅與販賣毒品之大盤、中盤毒梟不能相提並論
    ，亦無接受不特定吸毒者洽購或多方兜售毒品之行為，且被
    告與黃百鏗之交易模式，均係黃百鏗前往被告住處取得甲基
    安非他命後，當場、直接在被告住處施用，被告之行為造成
    毒品流通及擴散之程度有限，其犯罪情節顯然較一般販毒者
    輕微，依其情狀，在客觀上足以引起一般人之同情，堪可憫
    恕，本院認論處修正前毒品危害防制條例第4條第2項之罪，
    縱依修正前同條例第17條第2 項規定減輕其刑，仍嫌過重，
    實有情輕法重之情形，難謂符合罪刑相當性及比例原則，爰
    依刑法第59條規定，各酌減其刑，並依法遞減之。
　㈤至被告於警詢時雖供出其毒品來源為綽號「阿達」之彭志達
    ，然經警依被告指認地址跟監蒐證，並未查獲其人，亦未查
    得可疑為販賣毒品之事證，有臺中市政府警察局第四分局10
    9年10月6日中市警四分偵字第1090048366號函暨職務報告在
    卷足供參憑（原審卷㈡第45、47頁），即未因被告之供述查
    獲毒品來源，自無毒品危害防制條例第17條第1 項規定之適
    用餘地，附此敘明。
四、撤銷原判決之理由及科刑審酌事由：
  ㈠原審以被告販賣第二級毒品甲基安非他命（共四罪），事證
    明確，予以論罪科刑，固非無見。惟被告販賣甲基安非他命
    予黃百鏗，無非吸毒友儕間之互通有無，獲利微薄，對社會
    之危害尚非甚鉅，相較於長期、大量販賣毒品之大盤、中盤
    毒梟，惡性顯然有別，依其犯罪情狀，顯可憫恕，有情輕法
    重之情形，已如前述，被告就此部分於原審審理時已提出答
    辯，原審未斟酌適用刑法第59條規定酌減其刑，亦未說明理
    由，有罪刑不相當之虞，容有未當。被告上訴指摘原審量刑
    過重，為有理由，應由本院予以撤銷改判。
  ㈡爰以行為人之責任為基礎，審酌被告明知甲基安非他命具有
    高度成癮性，戕害國人身心健康、危害社會秩序，向為國法
    所厲禁，猶無視國家杜絕毒品犯罪之禁令，恣意販售盈利，
    法治觀念薄弱，行為偏差，應嚴予非難，兼衡被告之素行，
    大學畢業之智識程度（本院卷第47頁），於本院審理時自承
    從事通訊業之工作所得、經濟能力，扶養親屬之家庭生活狀
    況（本院卷第94頁），並衡酌被告犯罪之動機、目的、手段
    ，及各次交易毒品之數量、對價，暨被告就所涉販賣毒品犯
    罪於偵審過程均供認無隱，犯後態度良好等一切情狀，分別
    量處如主文第二項所示之刑。
  ㈢又數罪定其應執行刑時，除應就各別刑罰規範之目的、輕重
    罪間體系之平衡、整體犯罪非難評價、各行為彼此間之偶發
    性、與被告前科之關聯性、各行為所侵害法益之專屬性或同
    一性、數罪對法益侵害之加重效應、罪數所反映之被告人格
    特性與犯罪傾向、社會對特定犯罪例如一再殺人或販毒行為
    處罰之期待等，為綜合判斷外，尤須參酌上開實現刑罰公平
    性，以杜絕僥倖、減少犯罪之立法意旨，為妥適之裁量（最
    高法院97年度台上字第2017號判決意旨參照）。販賣毒品罪
    係行為人以意圖營利之目的將毒品賣出，是於行為人犯行遭
    發覺之前，其可能因產生犯罪動機之情狀（如缺錢花用、販
    售圖利）仍存在，而藉由其平常用以聯絡販賣之機會未消失
    之狀態，多次實施販賣之犯罪行為以牟利，又因刑罰兼具「
    報應主義」及「預防主義」之雙重目的，故於量刑之時，並
    應同時衡酌上開目的妥適決之。因此，於販賣毒品之犯罪中
    ，要難僅以行為人犯罪次數作為定其應執行刑之唯一標準，
    而應考量行為人犯罪時間之密接性、是否曾遭發覺犯行而仍
    未停止犯罪、需多久執行期間而得期待其日後不再為此種犯
    罪等個人情狀，定其應執行刑，以符刑法定執行刑規定之立
    法精神。審酌被告於本案販賣毒品之對象僅有黃百鏗一人，
    二人原即相識多年，素有交情，且各次販賣毒品之數量非鉅
    ，所得有限，綜合考量被告各次犯罪手法雷同，販賣對象特
    定，如以實質累加之方式定應執行刑，處罰之刑度顯將超過
    其行為之不法內涵，而違反罪責原則，應整體犯罪非難評價
    ，其罪數所反映被告之人格特性與犯罪傾向，及數罪對法益
    侵害之加重效應及刑罰之內部界限，依多數犯罪責任遞減原
    則，定其應執行刑如主文第二項所示，以符合罪刑相當及比
    例原則，實現刑罰權之公平正義。
五、沒收：
  ㈠扣案甲基安非他命5包（驗餘含袋重4.323公克），為查獲之
    毒品，不問屬於犯罪行為人與否，應依毒品危害防制條例第
    18條第1 項前段規定沒收銷燬之。裝盛上開毒品之包裝袋，
    依其狀態及現今所採行之鑑驗方法，仍會殘留微量毒品而難
    以析離，亦無析離之實益與必要，自應將之一體視為毒品，
    併予沒收銷燬。至於毒品鑑驗時耗損部分，因已用罄，無庸
    再行宣告沒收銷燬。
  ㈡扣案電子秤1台、行動電話1具（含門號0000000000號通話晶
    片卡1枚），係供被告販賣毒品犯罪所用之物，此經被告於
    原審審理時供承在卷（原審卷㈡第80頁），應依毒品危害防
    制條例第19條第1 項規定沒收。
　㈢被告前後四次販賣第二級毒品甲基安非他命之對價1000元，
    為其犯罪所得，均應依刑法第38條之1第1項前段、第3 項規
    定宣告沒收，於全部或一部不能沒收或不宜執行沒收時，追
    徵其價額。
據上論斷，應依刑事訴訟法第369條第1項前段、第364條、第299
條第1項前段，修正前毒品危害防制條例第4條第2項、第17條第2
項、毒品危害防制條例第18條第1項前段、第19條第1項，刑法第
2條第1項前段、第11條、第59條、第51條第5款、第38條之1第1
項前段、第3項，判決如主文。
本案經檢察官廖晟哲提起公訴，檢察官林黛利到庭執行職務。
中　　華　　民　　國　　110 　年　　3 　　月　　24　　日
                  刑事第三庭    審判長法　官  張惠立  
                                      法　官  劉兆菊
                                      法　官  廖怡貞
以上正本證明與原本無異。
如不服本判決，應於收受送達後20日內向本院提出上訴書狀，其
未敘述上訴之理由者並得於提起上訴後20日內向本院補提理由書
（均須按他造當事人之人數附繕本）「切勿逕送上級法院」。
                                      書記官  劉芷含
中　　華　　民　　國　　110 　年　　3 　　月　　24　　日

附錄本案論罪科刑法條全文：
修正前毒品危害防制條例第4條
製造、運輸、販賣第一級毒品者，處死刑或無期徒刑；處無期徒
刑者，得併科新臺幣2000萬元以下罰金。
製造、運輸、販賣第二級毒品者，處無期徒刑或7年以上有期徒
刑，得併科新臺幣1000萬元以下罰金。
製造、運輸、販賣第三級毒品者，處7年以上有期徒刑，得併科
新臺幣700萬元以下罰金。
製造、運輸、販賣第四級毒品者，處5年以上12年以下有期徒刑
，得併科新臺幣300萬元以下罰金。
製造、運輸、販賣專供製造或施用毒品之器具者，處1年以上7年
以下有期徒刑，得併科新臺幣100萬元以下罰金。
前五項之未遂犯罰之。

附表
編號 犯罪事實 主文  1 事實欄一㈠ 翁鶴年販賣第二級毒品，處有期徒刑貳年陸月。扣案甲基安非他命伍包（驗餘含袋重肆點參貳參公克）沒收銷燬之；扣案電子秤壹台、行動電話壹具（含門號0000000000號通話晶片卡壹枚）沒收；未扣案犯罪所得新臺幣壹仟元沒收，於全部或一部不能沒收或不宜執行沒收時，追徵其價額。  2 事實欄一㈡ 翁鶴年販賣第二級毒品，處有期徒刑貳年陸月。扣案甲基安非他命伍包（驗餘含袋重肆點參貳參公克）沒收銷燬之；扣案電子秤壹台、行動電話壹具（含門號0000000000號通話晶片卡壹枚）沒收；未扣案犯罪所得新臺幣壹仟元沒收，於全部或一部不能沒收或不宜執行沒收時，追徵其價額。  3 事實欄一㈢ 翁鶴年販賣第二級毒品，處有期徒刑貳年陸月。扣案甲基安非他命伍包（驗餘含袋重肆點參貳參公克）沒收銷燬之；扣案電子秤壹台、行動電話壹具（含門號0000000000號通話晶片卡壹枚）沒收；未扣案犯罪所得新臺幣壹仟元沒收，於全部或一部不能沒收或不宜執行沒收時，追徵其價額。  4 事實欄一㈣ 翁鶴年販賣第二級毒品，處有期徒刑貳年陸月。扣案甲基安非他命伍包（驗餘含袋重肆點參貳參公克）沒收銷燬之；扣案電子秤壹台、行動電話壹具（含門號0000000000號通話晶片卡壹枚）沒收；未扣案犯罪所得新臺幣壹仟元沒收，於全部或一部不能沒收或不宜執行沒收時，追徵其價額。